ACORDAO-COMPLETO-2358974

ACÓRDÃO 1914/2019 ATA 30/2019 - PLENÁRIO

VISTOS, relatados e discutidos estes autos de acompanhamento destinado a avaliar a regularidade da devolução antecipada de R$ 180 bilhões ao Tesouro Nacional por parte do Banco Nacional de Desenvolvimento Econômico e Social (BNDES) , parte do total de R$ 532 bilhões aportados ao Banco pelo Tesouro Nacional, na forma de títulos públicos, no período de 2008 a 2014;
ACORDAM os Ministros do Tribunal de Contas da União, reunidos em sessão de Plenário, ante as razões expostas pelo Relator, em:
9.1. considerar regular a operação de liquidação antecipada de R$ 180 bilhões devidos pelo Banco Nacional de Desenvolvimento Econômico e Social ao Tesouro Nacional, vez que atendidas todas as deliberações expedidas por meio do Acórdão 2975/2016-TCU-Plenário e aplicáveis à espécie;
9.2. notificar a Secretaria-Executiva do Ministério da Economia, a Secretaria do Tesouro Nacional, o Banco Central do Brasil e o Banco Nacional de Desenvolvimento Econômico e Social acerca da presente decisão.

Acompanhamento destinado a avaliar a regularidade da devolução antecipada de R$ 180 bilhões ao Tesouro Nacional por parte do Banco Nacional de Desenvolvimento Econômico e Social (BNDES), parte do total de R$ 532 bilhões aportados ao Banco pelo Tesouro Nacional, na forma de títulos públicos, no período de 2008 a 2014.

Banco Nacional de Desenvolvimento Econômico e Social - BNDES; Ministério da Economia.

3. Interessados: Paulo Roberto Nunes Guedes e Gustavo Montezano.

13.1. Ministros presentes: José Mucio Monteiro (Presidente), Walton Alencar Rodrigues, Benjamin Zymler, Raimundo Carreiro, Ana Arraes, Bruno Dantas e Vital do Rêgo (Relator).
13.2. Ministro-Substituto convocado: Augusto Sherman Cavalcanti.
13.3. Ministros-Substitutos presentes: André Luís de Carvalho e Weder de Oliveira.

VITAL DO RÊGO

Adoto como relatório a instrução de mérito elaborada no âmbito da Secretaria de Macroavaliação Governamental (Semag) , peça 50, que contou com a anuência do escalão gerencial daquela unidade técnica, peças 51 e 52, a seguir transcrita com os ajustes de forma pertinentes:
I. INTRODUÇÃO
1.	Trata-se de acompanhamento, autuado com supedâneo no art. 241, inciso I e art. 242, inciso II do Regimento Interno do Tribunal de Contas da União, destinado a avaliar a regularidade da devolução de R$ 180 bilhões ao Tesouro Nacional por parte do Banco Nacional de Desenvolvimento Econômico e Social (BNDES) .
2	Os recursos correspondem a parte dos aportes efetuados pelo Tesouro Nacional àquela instituição financeira no período de 2008 a 2014, cujo montante totalizou R$ 532 bilhões, transferidos ao BNDES na forma de títulos públicos (peça 1) . 
II. HISTÓRICO
3.	O presente processo foi autuado em decorrência de Comunicação ao Plenário feita pelo Exmo. Sr. Ministro Vital do Rêgo, a qual foi proferida e aprovada em sessão ordinária de 28/9/2017, e por meio da qual foi determinado à Secretaria de Macroavaliação Governamental (Semag) que, com o apoio da Secretaria de Controle Externo da Fazenda Nacional (SecexFazenda) e da Secretaria de Controle Externo da Administração Indireta no Rio de Janeiro (SecexEstatais) , acompanhasse a regularidade da devolução de R$ 180 bilhões pelo BNDES aos cofres do Tesouro Nacional (peça 1) .
4.	Anteriormente a este acompanhamento, a Semag procedeu ao acompanhamento da devolução de uma parcela de R$ 100 bilhões, cuja regularidade e impactos econômico-fiscais foram previamente analisados no TC Processo 018.441/2016-5, em cujo âmbito foi prolatado o Acórdão 2975/2016-TCU-Plenário, de relatoria do Ministro Raimundo Carreiro, por meio do qual foram feitas várias determinações ao então Ministério da Fazenda e ao BNDES, todas com o propósito de comprovar a regularidade da operação e dar publicidade à estimativa dos impactos econômico-fiscais dela decorrentes.
5.	O Acórdão 79/2019-TCU-Plenário, de relatoria do Ministro Aroldo Cedraz, proferido em sessão ordinária de 31/1/2019, considerou que todas as deliberações expedidas por meio do Acórdão 2975/2016-TCU-Plenário foram atendidas quando da devolução dos R$ 100 bilhões.
6.	Em se tratando da devolução antecipada dos R$ 180 bilhões, objeto do presente processo, a Secretaria do Tesouro Nacional solicitou ao BNDES, em 31/8/2017, que avaliasse a possibilidade de liquidar antecipadamente tal parcela de sua dívida junto à União. O pretendido na ocasião era que esta devolução se desse da seguinte forma: R$ 50 bilhões ainda no exercício de 2017 e R$ 130 bilhões ao longo do exercício financeiro de 2018 (peça 3, p. 5) .
7.	No curso do mês de setembro de 2017, a STN entrou em contato com o BNDES, solicitando que, dos R$ 50 bilhões pretendidos para 2017, R$ 33 bilhões fossem liquidados até 27/9/2017 e R$ 17 bilhões o fossem até o dia 10/11/2017. A explicação para a urgência requerida para a primeira parcela se devia à necessidade de utilização dos recursos no abatimento de dívida da União consistente em títulos públicos, cujo vencimento estava previsto para o dia 1º/10/2017 (peça 3, p. 5) .
8.	Em 28/9/2017, os R$ 33 bilhões foram antecipados da seguinte forma: o Tesouro Nacional resgatou R$ 15,13 bilhões em títulos públicos da carteira do BNDES, que, na mesma data, devolveu o montante acrescido de mais R$ 17,87 bilhões por meio de Guia de Recolhimento da União – GRU. Os títulos empregados na operação constam da tabela abaixo, tendose liquidado integralmente os contratos 703/PGFN/CAF e 738/PGFN/CAF e, parcialmente, o Contrato 755/PGFN/CAF (peça 33, p. 2 e 20; peça 35; e peça 36, p. 1) .
	TIPO
	VENCIMENTO
	CARTEIRA
	# TÍTULOS
	 VALOR 

	LFT
	set/2022
	liquidez
	120.000
	 R$     1.093.881.424,56 

		mar/2023
	liquidez
	30.000
	 R$        273.457.223,97 

		set/2023
	liquidez
	90.000
	 R$        820.334.737,62 

	LTN
	abr/2018
	liquidez
	6.562.000
	 R$     6.341.788.703,03 

		jul/2018
	liquidez
	4.696.000
	 R$     4.462.953.988,87 

		out/2018
	balanço
	300.000
	 R$        280.036.206,30 

		jan/2019
	balanço
	200.000
	 R$        183.213.446,80 

	NTN-B
	ago/2020
	balanço
	121.874
	 R$        391.050.211,70 

		ago/2030
	balanço
	200.000
	 R$        666.950.967,60 

		ago/2040
	balanço
	180.000
	 R$        616.902.718,50 

	TOTAL
	 R$   15.130.569.628,95 

9.	Para completar os R$ 50 bilhões solicitados pela STN para 2017, foram antecipados mais R$ 17 bilhões, recolhidos por meio de GRU em 30/10/2017, liquidando-se parcialmente, na ocasião, o Contrato 755/PGFN/CAF. Não foram utilizados títulos públicos federais nesta operação (peça 32, p. 1 e 6) .
10.	Ao longo de 2018, foram realizados quatro pagamentos, totalizando R$ 130 bilhões, conforme acordado ainda em 2017. Estas últimas operações não envolveram o emprego de títulos públicos federais, sendo empregados somente recursos financeiros das reservas do BNDES, recolhidos ao Tesouro por meio de GRU.
11.	A primeira parcela, de R$ 30 bilhões, foi paga em 29/3/2018, liquidando-se integralmente os contratos 755//PGFN/CAF e 807/PGFN/CAF e, parcialmente, o Contrato 904/PGFN/CAF. A segunda parcela, também no valor de R$ 30 bilhões, foi paga em 29/6/2018, tendo sido liquidado integralmente o Contrato 904/PGFN/CAF e, parcialmente, o Contrato 962/PGFN/CAF. A terceira parcela, de R$ 40 bilhões, foi paga em 13/8/2018 e a última, de R$ 30 bilhões, foi paga em 20/8/2018. O montante recebido nas duas últimas antecipações de pagamento foram utilizados na liquidação integral dos contratos 962/PGFN/CAF e 1017/PGFN/CAF e, na liquidação parcial do Contrato 923/PGFN/CAF (peça 29, p. 3; peça 30, p. 3; e peça 31, p. 3) .
12.	Os procedimentos adotados tanto pela STN quanto pelo BNDES tomaram por base o contido no Acórdão 2975/2016-TCU-Plenário e, por esta razão, como forma de evidenciar a regularidade da operação e dar-lhe a devida publicidade, as unidades jurisdicionadas procuraram atender as deliberações constates do mencionado decisum (peça 11, p. 3-5) .
III. DELIBERAÇÕES CONSTANTES DO Acórdão 2975/2016-TCU-Plenário
13.	Transcrevem-se, a seguir, as deliberações expedidas ao então Ministério da Fazenda e ao BNDES por meio do Acórdão 2975/2016-TCU-Plenário, as quais serão adotadas como critério para verificação da regularidade e da publicidade da operação de devolução dos R$ 180 bilhões de que tratam os presentes autos:
9.1. Determinar ao Ministério da Fazenda, com fulcro no art. 43, inciso I da Lei 8.443/1992 e no art. 250, inciso II do Regimento Interno do TCU, que, caso seja efetivada a operação de pagamento antecipado de parte dos valores devidos pelo Banco Nacional de Desenvolvimento Econômico e Social à União:
9.1.1. encaminhe a este Tribunal documentos hábeis a demonstrar que a decisão acerca da forma de pagamento, se em recursos financeiros ou em títulos públicos federais, foi tomada pelo BNDES e que referida decisão foi rigorosamente fundamentada, explicitando as razões para a escolha de um desses meios de pagamento em detrimento do outro, com a demonstração das vantagens do meio de pagamento escolhido em comparação com o que foi preterido;
9.1.2. dê ampla divulgação, inclusive em meios eletrônicos de acesso ao público, das razões invocadas pelo BNDES que motivarem eventual escolha da forma de pagamento, se em recursos financeiros ou em títulos públicos federais, explicitando a redução da dívida bruta correspondente, com a respectiva metodologia de cálculo, assim como os impactos observados sobre a política monetária caso a devolução ocorra em espécie;
9.1.3. dê ampla divulgação, no Boletim de Subsídios do Tesouro Nacional ao BNDES e Finep, acerca do impacto da operação sobre os subsídios creditícios projetados para os respectivos contratos que venham a ser objeto de pagamento antecipado, ainda que parcial;
9.1.4. caso a operação de pagamento antecipado do BNDES se realize em recursos financeiros, utilize a mesma fonte de recursos tanto para registro do recebimento da receita quanto para registro da despesa quando do resgate de títulos em mercado;
9.1.5. encaminhe ao Tribunal de Contas da União, quando da realização de cada operação de pagamento antecipado das dívidas do BNDES junto à União:
9.1.5.1. informações e documentos relacionados à formalização das operações (cópias de contratos, pareceres, notas técnicas, etc) ;
9.1.5.2. informações e documentos que evidenciem o tratamento orçamentário e contábil dado à operação, inclusive a fonte de recursos utilizada para registro do ingresso de receita;
9.1.5.3. o cronograma de resgate pelo Tesouro Nacional dos títulos no mercado com uso dos recursos recebidos do BNDES, na hipótese de a operação ser concretizada em espécie;
9.1.6. encaminhe ao Tribunal de Contas da União, quando da utilização dos recursos, informações e documentos que evidenciem o tratamento orçamentário e contábil dado à operação, que permitam verificar que os recursos oriundos das operações de pagamento antecipado do BNDES foram efetivamente utilizados no resgate de títulos públicos em mercado, até o limite dos recursos recebidos nas respectivas operações.
9.2. Determinar ao Banco Nacional de Desenvolvimento Econômico e Social, com fulcro no art. 43, inciso I da Lei 8.443/1992 e no art. 250, inciso II do Regimento Interno do TCU, que, caso seja efetivada a operação de pagamento antecipado de parte dos valores devidos pelo citado Banco à União, fundamente rigorosamente a sua decisão acerca da forma de pagamento, se em recursos financeiros ou em títulos públicos federais, explicitando as razões para a escolha de um desses meios de pagamento em detrimento do outro, com a demonstração das vantagens do meio de pagamento escolhido em comparação com o que foi preterido;
IV. ANÁLISE DO ATENDIMENTO ÀS DELIBERAÇÕES ORA APLICÁVEIS
14.	De pronto, cabe registrar que já não se questiona, no âmbito do presente processo, a legalidade da possibilidade de antecipação de pagamentos do BNDES ao Tesouro Nacional. Esta questão restou pacificada quando da primeira apreciação do TC Processo 018.441/2016-5, em sessão extraordinária de 23/11/2016, quando a totalidade dos julgadores presentes entendeu que a operação não ofende o art. 37, inciso II, da Lei Complementar 101/2000.
15.	Logo, a análise empreendida no âmbito deste processo tem por finalidade verificar se:
	(i) a decisão quanto aos meios de pagamento a serem empregados na operação financeira coube ao BNDES, que fundamentou sua decisão, expondo suas razões e apontando as vantagens dos meios de pagamento escolhidos (itens 9.1.1 e 9.2) ;
	(ii) o então Ministério da Fazenda deu adequada publicidade à operação realizada, divulgando os motivos invocados pelo BNDES para escolha dos meios de pagamento empregados, os efeitos da operação sobre a dívida pública federal e sobre a política monetária, os impactos da operação sobre os subsídios creditícios projetados para os contratos liquidados, ainda que parcialmente, assim como a metodologia de cálculo utilizada (itens 9.1.2 e 9.1.3) ;
	(iii) foi utilizada a mesma fonte de recursos tanto para registro das receitas quanto das despesas da operação, no caso de resgate de títulos públicos em mercado (item 9.1.4) ;
	(iv) foram encaminhados documentos que comprovam a adequada formalização da operação (item 9.1.5.1) ;
	(v) foram encaminhados documentos que evidenciam o tratamento orçamentário e contábil dispensado à operação, indicando-se as fontes de recursos empregadas (item 9.1.5.2) ;
	(vi) houve algum cronograma para resgate de títulos públicos federais em mercado (item 9.1.5.3) ; e
	(vii) foram encaminhados documentos aptos a comprovar que os recursos recebidos do BNDES foram efetivamente utilizados no resgate de títulos públicos federais em mercado (item 9.1.6) .
IV.1. Atendimento aos itens 9.1.1 e 9.2 do Acórdão 2975/2016-TCU-Plenário
16.	As decisões quanto aos meios de pagamento a serem empregados em cada parcela da devolução dos R$ 180 bilhões couberam ao BNDES, conforme evidenciam os documentos encaminhados pela instituição financeira (peças 29 a 34) .
17.	Diferentemente das parcelas posteriores, o pagamento da primeira parcela de 2017 – R$ 33 bilhões – envolveu a utilização de títulos públicos da carteira do BNDES, além de numerário das reservas da entidade. Os critérios levados em conta para a escolha dos meios empregados na operação constam da Informação Padronizada Conjunta AF/DEPOL 17/2017, AF/DERES 09/2017, AF/DEFIX 11/2017, AJ/JUAF 01/2017, APP/DEPPO 29/2017 e APP/DEPEC 01/2017, de 25/9/2017 (peça 33, p. 4-27; peça 35 e peça 36, p. 1) .
18.	O documento evidencia que, em 2017, o BNDES possuía recursos em caixa suficientes para efetuar os pagamentos pretendidos pelo Tesouro Nacional para aquele ano. De todo modo, o banco avaliou por bem utilizar títulos públicos de seu portfólio que não impactassem de forma negativa sua gestão de risco de mercado ou de liquidez e, ainda, apresentassem resultados agregados positivos. O critério primordial para seleção dos títulos “recaiu sobre aqueles que apresentavam menor volatilidade ou aqueles cuja estratégia de investimento já se tivesse esgotado, não se esperando destes últimos um retorno maior ou igual à taxa referencial de cada carteira” (peça 33, p. 1, 8 e 22; peça 36, p. 2) .  
19.	É possível observar, entretanto, que os títulos listados na informação padronizada conjunta a que se refere o parágrafo 17 não foram todos empregados na operação. Entre os títulos listados na IP constavam Letras do Tesouro Nacional (LTN) com vencimento em outubro de 2017, num valor aproximado de R$ 9,9 bilhões, os quais acabaram não sendo utilizados pelo fato de, às vésperas do pagamento, ter ocorrido um aumento do diferencial entre a taxa do título negociada no mercado secundário e a taxa do contrato futuro de DI de mesmo vencimento, o que representou uma vantagem para o BNDES (peça 33, p. 2) .
20.	A decisão acerca dos meios de pagamento foi tomada pela Diretoria do Banco em 26/9/2017, sendo confirmada na mesma data pelo Conselho de Administração (peça 33, p. 28-31) .   
21.	A segunda parcela do pagamento acordado para 2017, no valor de R$ 17 bilhões, foi integralmente paga com recursos da reserva bancária do BNDES. A escolha do meio de pagamento utilizado na operação consta da Informação Padronizada Conjunta AF/DEPOL 18/2017, AF/DERES 11/2017, AF/DEFIX 12/2017 e AJ/JUAF 02/2017, de 18/10/2017, e, conforme o documento, a opção pelo pagamento em moeda corrente apresentava maior vantagem para o banco, se comparada à alternativa de utilização de títulos públicos de sua carteira, em razão da rentabilidade destes últimos. A decisão foi tomada pela diretoria do BNDES em reunião de 23/10/2017, ratificada pelo Conselho de Administração no dia 25 do mesmo mês (peça 32, p. 6, 8 e 9) .
22.	Os pagamentos realizados no curso de 2018, cujo somatório foi de R$ 130 bilhões, foram todos efetivados com recursos da reserva do BNDES, recolhidos ao Tesouro por meio de GRU (peça 29, p. 1; peça 30, p. 1; e peça 31, p. 1) .   
23.	O primeiro pagamento de 2018, no valor de R$ 30 bilhões, foi realizado em 29/3/2018, com recursos da reserva do BNDES, recolhidos ao Tesouro por meio de GRU. A decisão quanto ao meio de pagamento empregado, tomada pela Diretoria do BNDES em 5/3/2018, baseou-se na Informação Padronizada AF/DEPOL 03/2018, AF/DERES 05/2018, AF/DEFIX 04/2018 e AJ/JUAF 01/2018, de 20/2/2018, que apontou ser esta a melhor alternativa, considerados os respectivos custos de oportunidade das alternativas disponíveis e o gerenciamento do risco de mercado da carteira de tesouraria, que, no momento, apresentavam maior vantagem para o Banco vis-à-vis à alternativa de uso de títulos públicos federais de sua carteira. A decisão da Diretoria foi ratificada pelo Conselho de Administração do BNDES em 9/3/2018 (peça 31, p. 1-5, 32 e 35; peça 36, p. 3) .
24.	Um novo adiantamento foi efetuado em junho de 2018, também no valor de R$ 30 bilhões. Desta feita, a decisão da Diretoria do BNDES quanto aos meios de pagamento empregados na operação financeira, ratificada pelo Conselho de Administração, foi baseada na Informação Padronizada AF/DEPOL 09/2018, AF/DERES 12/2018, AF/DEFIX 11/2018 e AJ/JUFIN 01/2018, de 6/6/2018, em cujo âmbito se propõe o uso de recursos das reservas bancárias do BNDES, considerado, na ocasião, como a melhor alternativa para o banco, ponderando-se custos de oportunidade e gerenciamento de riscos ente a possiblidade de uso de títulos públicos (peça 30, p. 1, 3-4, 30 e 32; peça 36, p. 4) .
25.	Finalmente, em agosto de 2018, o BNDES efetuou os dois últimos adiantamentos de pagamento acordados para aquele ano, sendo um de R$ 40 bilhões, em 13/8/2018, e o outro de R$ 30 bilhões, em 20/8/2018. Fundamentada na Informação Padronizada Conjunta AF/DEPOL 11/2018 e AJ/JUFIN 02/2018, a Diretoria decidiu pelo emprego de recursos das reservas bancárias do BNDES como meio de pagamento da operação, decisão esta ratificada pelo Conselho de Administração em 26/7/2018 (peça 29, p. 3-4, 5-40 e 41; peça 36, p. 5-6) .
26.	Resta, portanto, evidenciado que as decisões quanto aos meios de pagamento utilizados em cada parcela da operação financeira couberam ao BNDES, que fundamentou suas decisões, expôs suas razões e apontou as vantagens dos meios de pagamento escolhidos a cada adiantamento efetuado, satisfazendo às deliberações constantes dos itens 9.1.1 e 9.2 do Acórdão 2975/2016-TCU-Plenário.
IV.2. Atendimento aos itens 9.1.2 e 9.1.3 do Acórdão 2975/2016-TCU-Plenário
27.	O Ministério da Fazenda deu publicidade às operações de antecipação de pagamento das dívidas do BNDES por meio da publicação de notas na página do ministério na internet (peça 37) .
28.	Além das mencionadas notas, foram publicadas informações mais detalhadas acerca dos efeitos das antecipações de pagamento sobre a dívida pública federal no Relatório Anual da Dívida Pública Federal, edições de 2017 e 2018 (peças 38, p. 14-15; peça 39, p. 11-12) .
29.	De fato, são explicados os efeitos das operações de antecipação de pagamento sobre a redução da dívida bruta federal, a necessidade de financiamento do setor público, a política monetária e sobre a dívida líquida do setor público (peça 38, p. 7, 9; peça 39, p. 12) .
30.	Conforme já esclarecido no âmbito do TC Processo 018.441/2016-5, a dívida bruta do governo geral (DBGG) é reduzida no mesmo montante envolvido em cada parcela antecipada em numerário, reduzindo-se, em consequência o estoque de operações compromissadas do Banco Central, principal instrumento de política monetária. O efeito das antecipações sobre a dívida líquida, entretanto, não é imediato, decorrendo, ao longo do tempo, da redução dos subsídios implícitos economizados com a quitação antecipada dos contratos.
31.	Os efeitos das operações sobre os subsídios creditícios projetados para os contratos liquidados foram divulgados no Boletim de Subsídios do Tesouro Nacional no âmbito do PSI e nos empréstimos ao BNDES, desde a edição do 6º bimestre de 2017 até a edição do 4º bimestre de 2018. A estimativa é de que os R$ 130 bilhões recebidos do BNDES em 2018 resultem numa economia de aproximados R$ 37 bilhões em valores daquele ano (peça 39, p. 12; e peças 40 a 44) .
32.	O BNDES, por sua vez, publicou algumas notas sobre as antecipações de pagamento ao Tesouro em sua página institucional, informando até mesmo os montantes antecipados desde 2015 e alguns dos contratos liquidados nas operações (peças 45 e 46) .
33.	Pode-se considerar, diante do exposto, que a operação financeira recebeu adequada publicidade, o que permite concluir pelo atendimento das deliberações constantes dos itens 9.1.2 e 9.1.3 do Acórdão 2975/2016-TCU-Plenário.
IV.3. Atendimento ao item 9.1.4 do Acórdão 2975/2016-TCU-Plenário
34.	A Secretaria do Tesouro Nacional esclareceu, em expediente à peça 16, que os recursos recebidos do BNDES foram classificados na Fonte 159  Recursos das operações oficiais de crédito  retorno de refinanciamentos de dívidas de médio e longo prazos, sendo esses recursos utilizados para resgates de títulos da dívida pública vencidos tanto no final de 2017 quanto ao longo de 2018.
35.	Em consulta ao Sistema Integrado de Administração Financeira do Governo Federal (Siafi) , mais precisamente por meio do CONRAZAO, Conta Contábil 821110000  Disponibilidade por destinação de recursos a utilizar, Conta Corrente 0159000000  Recursos das operações oficiais de crédito  Retorno de refinanciamento de dívidas de médio e longo prazos, é possível encontrar os registros das GRU recolhidas pelo BNDES (peças 36 e 49) .
36.	Os recursos recebidos do BNDES foram utilizados em resgates de títulos públicos em mercado nos exercícios financeiros de 2017 e 2018. Tais despesas foram custeadas por recursos provenientes desta mesma Fonte 59 (peça 16) .
37.	A STN ressaltou, porém, que, no exercício financeiro de 2018, utilizou parte dos recursos recebidos em 2017 no resgate de títulos vincendos, a saber, aproximados R$ 6,64 bilhões. Ao passar de um exercício financeiro para outro, o referido montante foi computado como superávit financeiro do exercício anterior e descentralizado para o Tesouro Nacional em 23/5/2018, sendo empregado no resgate de títulos em 15/8/2018 (peça 16, p. 2; peça 20) .
38.	Seja considerada atendida, ante as informações encaminhadas pela STN, a deliberação constante do item 9.1.4 do Acórdão 2975/2016-TCU-Plenário.
IV.4. Atendimento ao item 9.1.5.1 do Acórdão 2975/2016-TCU-Plenário
39.	Os documentos encaminhados pela STN e pelo BNDES, acrescidos das peças juntadas ao processo na fase de instrução evidenciam de maneira suficiente a regularidade e a publicidade das antecipações de pagamento objeto deste processo, o que conduz à conclusão de que foi atendida a deliberação constante do item 9.1.5.1 do Acórdão 2975/2016-TCU-Plenário.
IV.5. Atendimento ao item 9.1.5.2 do Acórdão 2975/2016-TCU-Plenário
40.	Os documentos encaminhados pela STN evidenciam a adequação dos lançamentos contábeis referentes às operações de recebimento e de aplicação dos recursos recebidos do BNDES.
41.	No resgate dos títulos públicos em poder do BNDES, ocorrido em 28/9/2017, dos R$ 15.130.569.628,95 correspondentes à despesa, R$ 12.898.891.395,28 foram classificados na natureza de despesa 4.6.90.76.00 – despesa com principal corrigido da dívida mobiliária refinanciado, enquanto R$ 2.231.678.233,67 foram classificados na natureza de despesa 3.2.90.23.00 – juros, deságios e descontos da dívida mobiliária (peça 35, p. 2) .
42.	A cada oportunidade em que se utilizaram recursos recebidos do BNDES para resgates de títulos públicos federais em mercado, a despesa orçamentária recebeu a mesma classificação mencionada no parágrafo anterior, de sorte que, dos R$ 180 bilhões recebidos, R$ 169,64 bilhões foram empregados no pagamento do principal da dívida pública mobiliária federal interna (DPMFI) e R$ 10,36 bilhões foram dispendidos com juros (peças 11, 16, 18, 22, 25 e 47)    
43.	No que diz respeito ao tratamento contábil dispensado aos recursos, pode-se afirmar, com base em consultas realizadas no Siafi, que as operações financeiras foram adequadamente registradas, guardando compatibilidade com previsto pela 7ª edição do Manual de Contabilidade Aplicada ao Setor Público (MCASP) , vigente nos exercícios de 2017 e 2018.
44.	Ante o exposto, é possível considerar atendida a deliberação constante do item 9.1.5.2 do Acórdão 2975/2011-TCU-Plenário.
IV.6. Atendimento ao item 9.1.5.3 do Acórdão 2975/2016-TCU-Plenário
45.	À semelhança do ocorrido na devolução antecipada dos R$ 100 bilhões, não houve exatamente um cronograma pré-estabelecido para as etapas da operação financeira envolvendo os R$ 180 bilhões objeto destes autos.
46.	O exame dos documentos encaminhados aponta que se pretendia utilizar os R$ 50 bilhões devolvidos em 2017 em operações de resgate de títulos públicos federais naquele mesmo exercício, o que, de fato, ocorreu, embora os recursos recebidos não tenham sido empregados em sua totalidade (peça 16, p. 2) .
47.	Quanto ao montante previsto para 2018, R$ 130 bilhões, existe a menção inicial de que poderia ser recebido em quatro parcelas. Ainda em 2018, entretanto, o Tesouro Nacional propôs um cronograma para a devolução dos recursos, devendo R$ 30 bilhões serem devolvidos até fevereiro daquele mesmo ano, R$ 30 bilhões até junho e R$ 70 bilhões até o mês de agosto (peça 15, p. 1; peça 29, p. 7; e peça 31, p. 5) .
48.	Conforme já mencionado, a devolução de 2018 ocorreu, de fato, em quatro parcelas, como inicialmente pretendido. A devolução dos R$ 180 bilhões e seu respectivo uso ocorreu conforme a tabela a seguir (peças 11, 18, 22, 25, 36 e 47) :
	DATA DE
DEVOLUÇÃO
	MONTANTE
RECEBIDO
	DATA DE
UTILIZAÇÃO
	MONTANTE
UTILIZADO
	REF

	28/9/2017
	R$ 33.000.000.000,00
	2/10/2017
	R$ 30.000.000.000,00
	Peça 47, p. 2-4

	30/10/2017
	R$ 17.000.000.000,00
	16/11/2017
	R$ 10.362.342.458,74
	Peça 47, p. 6-8

			15/8/2018
	R$ 6.637.657.541,26
	Peça 22, p. 1-4

	29/3/2018
	R$ 30.000.000.000,00
	2/4/2018
	R$ 30.000.000.000,00
	Peça 11, p. 13-15

	29/6/2018
	R$ 30.000.000.000,00
	2/7/2018
	R$ 30.000.000.000,00
	Peça 18, p. 1-4

	13/8/2018
	R$ 40.000.000.000,00
	15/8/2018
	R$ 40.000.000.000,00
	Peça 22, p. 1-4

	20/8/2018
	R$ 30.000.000.000,00
	3/9/2018
	R$ 30.000.000.000,00
	Peça 25, p. 1-3

49.	Considerando que as operações financeiras já ocorreram, não faz sentido requerer qualquer cronograma de sua parte, prestando-se as informações encaminhadas apenas para verificação da ocorrência dos fatos.
50.	Considere-se, ante as informações apresentadas, atendida a deliberação constate do item 9.1.5.3 do Acórdão 2975/2016-TCU-Plenário.
IV.7. Atendimento ao item 9.1.6 do Acórdão 2975/2016-TCU-Plenário
51.	A Secretaria do Tesouro Nacional encaminhou documentos expedidos pela Gerência de Execução Financeira e Orçamentária (Geofi) , órgão integrante da Coordenação-Geral de Controle da Dívida Pública (Codiv) . Os documentos, chamados Autorização para Execução Financeira e Orçamentária (AE) , indicam as datas em que foram utilizados os recursos recebidos do BNDES para o resgate de títulos públicos (Fontes 159 e 359) , apontando também quais títulos foram resgatados. 
52.	A tabela a seguir resume como foram aplicados os recursos recebidos do BNDES (peças 11, p. 13-15; peças 18, 22, 25, 47 e 48) :
	Tipo de Título
	Número do título
	Data de Resgate
	Natureza da Despesa

	LTN
	DP9000010
	2/10/2017
	Principal da DPMFi

	NTN-B
	DP1700001
	16/11/2017
	Juros da DPMFi

	NTN-C
	DP1400001
	2/4/2018
	Juros da DPMFi

	LTN
	DP9000001
	2/7/2018
	Principal da DPMFi

	NTN-B
	DP1700001
	15/8/2018
	Principal da DPMFi

	LFT
	DP7000001
	3/9/2018
	Principal da DPMFi

53.	Os documentos encaminhados são suficientes para evidenciar a aplicação dos recursos recebidos do BNDES no resgate de títulos públicos da Dívida Pública Mobiliária Federal Interna (DPMFI) , atendendo à deliberação contida no item 9.1.6 do Acórdão 2975/2016-TCU-Plenário.
V. CONCLUSÃO
54.	Ante a análise empreendida, no que diz respeito à avaliação da conformidade e dos impactos econômico-fiscais decorrentes da operação de quitação antecipada de empréstimos tomados pelo Banco Nacional de Desenvolvimento Econômico e Social junto ao Tesouro Nacional, no total de R$ 180 bilhões, é possível concluir, com base nos documentos juntados ao processo que:
a) a operação pode ser considerada regular, em conformidade com o arcabouço jurídico vigente e em consonância com as disposições contratuais;
b) os R$ 180 bilhões foram devolvidos ao Tesouro Nacional em 6 parcelas, entre setembro de 2017 e agosto de 2018, aplicando-se os recursos recebidos no resgate de títulos públicos federais em mercado entre os meses de outubro de 2017 e novembro de 2018;
c)  no que tange à parte da antecipação que envolveu títulos públicos, à semelhança do ocorrido na devolução de R$ 100 bilhões, a operação se deu em duas etapas: o Tesouro Nacional efetuou o resgate antecipado dos títulos da carteira do BNDES (R$ 15,13 bilhões) e, no momento seguinte, o valor, acrescido de R$ 17,87 bilhões, foi transferido pela instituição bancária para o Tesouro Nacional em espécie, por meio de Guia de Recolhimento da União;
d) foram integralmente liquidados os contratos 703/PGFN/CAF, 738/PGFN/CAF, 755/PGFN/CAF, 807/PGFN/CAF, 904/PGFN/CAF, 962/PGFN/CAF e 1017/PGFN/CAF; e, parcialmente, o Contrato 923/PGFN/CAF, empregando-se na operação, rigorosamente, R$ 15.130.569.628,95 bilhões em títulos públicos da carteira do BNDES e R$ 164.869.430.371,05 em espécie, totalizando R$ 180 bilhões;
e) a Dívida Bruta do Governo Federal (DBGG) foi sendo reduzida a cada parcela recebida, no mesmo montante de cada uma delas, embora os recursos tenham sido empregados pouco depois de cada recebimento. Isto se deveu ao fato de cada recebimento tornar desnecessária a intervenção do Banco Central no mercado por meio de operações compromissadas para manter o nível de liquidez, visto que o montante envolvido em cada parcela da operação não caracterizava moeda em circulação e que as operações compromissadas integram a estatística da DBGG;
f) houve redução permanente do subsídio implícito de aproximados R$ 37 bilhões, em valores de 2018; e
g) os órgãos e entidades envolvidos na operação lograram comprovar sua regularidade e adequada publicidade.
VI. PROPOSTA DE ENCAMINHAMENTO
55.	Diante do exposto, tendo sido verificada a conformidade da operação financeira de que trata este processo e o atendimento, por parte das unidades jurisdicionadas, das deliberações expedidas por este Tribunal, submetem-se estes autos à consideração superior, propondo:
	a) considerar atendidas todas as deliberações expedidas por meio do Acórdão 2975/2016-TCU-Plenário e, consequentemente, regular a operação de liquidação antecipada de R$ 180 bilhões devidos pelo Banco Nacional de Desenvolvimento Econômico e Social ao Tesouro Nacional;
	b) comunicar a decisão à Secretaria-Executiva do Ministério da Economia, à Secretaria do Tesouro Nacional, ao Banco Central do Brasil e ao Banco Nacional de Desenvolvimento Econômico e Social; e
	c) com fundamento no art. 169, inciso V, do Regimento Interno do Tribunal de Contas da União, arquivar este processo.
É o relatório.

8.1. Danilo Messere Romancini (OAB/DF 25.054) e outros, representando Banco Nacional de Desenvolvimento Econômico e Social.

Não atuou.

ACOMPANHAMENTO. DEVOLUÇÃO ANTECIPADA DE R$ 180 BILHÕES DO BNDES PARA O TESOURO NACIONAL. ATENDIMENTO AOS PARÂMETROS E CRITÉRIOS FIXADOS PELO ACÓRDÃO 2.975/2016-TCU-PLENÁRIO. REGULARIDADE DAS ANTECIPAÇÕES REALIZADAS. NOTIFICAÇÃO DA DECISÃO.

ACOMPANHAMENTO (ACOM)

Secretaria de Macroavaliação Governamental (SEMAG).

Em análise, acompanhamento destinado a avaliar a regularidade da devolução antecipada de R$ 180 bilhões ao Tesouro Nacional por parte do Banco Nacional de Desenvolvimento Econômico e Social (BNDES) , parte do total de R$ 532 bilhões aportados ao Banco pelo Tesouro Nacional, na forma de títulos públicos, no período de 2008 a 2014.
Registro, por oportuno, que o presente acompanhamento foi realizado em decorrência da Comunicação ao Plenário por mim realizada, na sessão de 28/9/2017. Naquela ocasião, manifestei minha preocupação com o impacto dessas devoluções nas contas públicas, em especial, se tais recursos estariam sendo destinados a abater a dívida pública bruta, bem como se poderia ocorrer comprometimento do caixa do BNDES para financiar as outorgas de concessões em infraestrutura previstas para os próximos anos e para honrar os compromissos assumidos nos contratos de financiamento já assinados.
A Secretaria de Macroavaliação Governamental (Semag) apurou que a devolução antecipada dos R$ 180 bilhões ocorreu da seguinte forma: i) R$ 50 bilhões ainda no ano de 2017, sendo R$ 33 bilhões em 28/9/2017 (R$ 15,13 bilhões em títulos públicos da carteira do BNDES e R$ 17,87 bilhões por meio da Guia de Recolhimento da União – GRU) e R$ 17 bilhões, por meio de GRU emitida em R$ 30/10/2017; ii) R$ 130 bilhões em 2018, sendo R$ 30 bilhões, em 29/3/2018, R$ 30 bilhões, em 29/6/2018, R$ 40 bilhões, em 13/8/2018, e R$ 30 bilhões, em 20/8/2018, todas as transferências realizadas por meio de GRU.
Para cada transação indicada, a Semag procedeu à análise de regularidade e de publicidade de acordo com os critérios fixados pelo Acórdão 2975/2016-TCU-Plenário, que apreciou a devolução antecipada de R$ 100 bilhões do BNDES ao Tesouro Nacional no exercício de 2016, a saber:
 (i) a decisão quanto aos meios de pagamento a serem empregados na devolução coube ao BNDES, que fundamentou sua decisão apontando as vantagens dos meios de pagamento escolhidos (subitens 9.1.1 e 9.2) ;
	(ii) o então Ministério da Fazenda deu adequada publicidade à operação realizada, divulgando, entre outros, os motivos invocados pelo BNDES para escolha dos meios de pagamento empregados, os efeitos da operação sobre a dívida pública federal e sobre a política monetária (subitens 9.1.2 e 9.1.3) ;
	(iii) foi utilizada a mesma fonte de recursos tanto para registro das receitas quanto das despesas da operação, no caso de resgate de títulos públicos em mercado (subitem 9.1.4) ;
	(iv) foram encaminhados documentos que comprovam a adequada formalização da operação (subitem 9.1.5.1) ;
	(v) foram encaminhados documentos que evidenciam o tratamento orçamentário e contábil dispensado à operação, indicando-se as fontes de recursos empregadas (subitem 9.1.5.2) ;
	(vi) houve algum cronograma para resgate de títulos públicos federais em mercado (subitem 9.1.5.3) ; e
	(vii) foram encaminhados documentos aptos a comprovar que os recursos recebidos do BNDES foram efetivamente utilizados no resgate de títulos públicos federais em mercado (subitem 9.1.6) .
Ao final, a Semag, em uníssono (peças 50 a 52) , concluiu por considerar atendidos todos os critérios fixados pelo Acórdão 2975/2016-TCU-Plenário e, consequentemente, propôs considerar regular a operação de liquidação antecipada de R$ 180 bilhões devidos pelo BNDES ao Tesouro Nacional.
Manifesto minha concordância com os pareceres prévios, sem prejuízo dos destaques que faço a seguir.
Dos R$ 50 bilhões devolvidos pelo BNDES ao Tesouro Nacional em 2017, R$ 15,13 bilhões foram em títulos públicos de sua carteira, apesar de o BNDES possuir numerário suficiente para cumprir com a obrigação assumida naquele exercício junto ao Tesouro. 
De acordo com o BNDES, a opção por utilizar títulos públicos, naquela ocasião, deu-se em razão da busca por minimizar o impacto negativo em sua gestão de risco de mercado ou de liquidez, bem como por apresentar resultado agregado positivo para o Banco.
Já os títulos selecionados, ainda conforme justificativa apresentada pelo BNDES, foram aqueles que apresentavam menor volatilidade ou “aqueles cuja estratégia de investimento já se tivesse esgotado, não se esperando destes últimos um retorno maior ou igual à taxa referencial de cada carteira.”, (peça 33, p. 1, 8 e 22; peça 36, p. 2) .
Vale salientar, contudo, que parte dos títulos inicialmente mencionados pelo BNDES e que seriam devolvidos ao Tesouro Nacional, no montante de R$ 9,9 bilhões e com vencimento em outubro de 2017, acabaram não sendo utilizados em razão de a manutenção em sua carteira ter se mostrado, às vésperas do pagamento ao Tesouro, vantajosa para o Banco, decorrente do aumento do diferencial entre a taxa do título negociada no mercado secundário e a taxa do contrato futuro de DI de mesmo vencimento.
Os demais R$ 164,87 bilhões (R$ 34,87 bilhões quitados em 2017 e R$ 130 bilhões, em 2018) foram devolvidos sob a forma de numerário, cuja vantagem econômico-financeira foi devidamente justificada pelo BNDES, seja em face de ser melhor a manutenção de títulos públicos em sua carteira, dada sua maior rentabilidade futura, seja porque assim indicou a ponderação dos custos de oportunidade e do gerenciamento de riscos ante a possibilidade de uso de títulos públicos.
Ademais, conforme informações trazidas pelo então Ministério da Fazenda (peça 38, p. 14-15, p. 39, p. 11-12) e pela Secretaria do Tesouro Nacional – STN (peça 37, p. 3) , restou esclarecido que as devoluções de recursos ao Tesouro Nacional pelo BNDES implicaram imediata redução da Dívida Bruta do Governo Geral (DBGG) , seja em razão do resgate antecipado de títulos públicos e baixa de seu estoque em montante equivalente, impactando as estatísticas da Dívida Pública Federal, seja em decorrência do recolhimento de recursos do BNDES à Conta Única, com consequente redução das operações compromissadas do Banco Central, principal instrumento de política monetária.
Em resumo, dos R$ 180 bilhões recebidos pelo Tesouro Nacional, R$ 169,64 bilhões foram empregados no pagamento do principal da dívida pública mobiliária federal interna e R$ 10,36 bilhões foram dispendidos com amortização de juros (peças 11, 16, 18, 22, 25 e 47) .
Sob outro prisma, tais operações também geraram efeitos sobre os benefícios creditícios projetados para os contratos liquidados no âmbito do Programa de Sustentação do Investimento – PSI, operado pelo BNDES, e nos empréstimos concedidos ao referido Banco. Nesse sentido, estima-se que a devolução dos R$ 130 bilhões ao Tesouro Nacional no ano de 2018 resultará numa economia de, aproximadamente, R$ 37 bilhões em valores daquele ano a título de subsídios que deixarão de ser arcados com recursos públicos.
A par de tais constatações, observo que ambas as preocupações que motivaram minha comunicação ao Plenário, na sessão de 28/9/2017, restaram devidamente mitigadas, porquanto as devoluções antecipadas protagonizadas pelo BNDES, além de não terem comprometido sua disponibilidade de caixa, foram destinadas a abater a dívida pública bruta, nos termos do que estabelece o Acórdão 2975/2016-TCU-Plenário. 
Relativamente ao atendimento aos demais requisitos estabelecidos pelo Acórdão 2975/2016-TCU-Plenário, acompanho in totum a análise empreendida pela Semag, para concluir que as devoluções antecipadas pelo BNDES ao Tesouro Nacional no montante de R$ 180 bilhões estão em conformidade com as disposições do referido acórdão.
Anoto, por fim, que, no curso do atual exercício, o BNDES já promoveu a devolução de R$ 30 bilhões ao Tesouro Nacional e, de acordo com informações veiculadas na mídia, está avaliando a devolução de mais R$ 70 bilhões até o final deste ano, procedimento que deverá ser oportunamente avaliado por esta Corte de Contas.
Com essas considerações, VOTO para que o Tribunal aprove a minuta de acórdão que ora submeto à consideração deste Colegiado.
 
TCU, Sala das Sessões Ministro Luciano Brandão Alves de Souza, em 14 de agosto de 2019.
Ministro VITAL DO RÊGO 
Relator